臺灣高等法院臺南分院刑事判決　九十六年度上訴字第六一號
上訴人　臺灣臺南地方法院檢察署檢察官
上訴人
即被告　甲○○
上列上訴人因被告違反毒品危害防制條例案件，不服臺灣臺南地
方法院九十五年度訴字第一三九六號中華民國九十五年十一月二
十四日第一審判決（起訴案號：臺灣臺南地方法院檢察署九十五
年度毒偵字第一八四五號），提起上訴，本院判決如下：
    主    文
原判決撤銷。
甲○○施用第一級毒品，累犯，處有期徒刑柒月。扣案第一級毒
品海洛因壹包內之海洛因（驗餘淨重零點壹公克），沒收銷燬
之；扣案外包裝壹個，沒收。
    事    實
一、甲○○前因施用毒品案件，經臺灣臺南地方法院八十九年度
    毒聲字第二０八０號裁定送觀察、勒戒，因認有繼續施用毒
    品之傾向，臺灣臺南地方法院八十九年度毒聲字第二四０三
    號裁定送強制戒治，復經臺灣臺南地方法院八十九年度毒聲
    字第三六七一號裁定停止戒治，於民國（下同）九十年一月
    十八日出所，所餘戒治期間付保護管束，於九十年八月十四
    日保護管束期滿，經臺灣臺南地方法院檢察署檢察官九十年
    度戒毒偵字第四五六號為不起訴處分確定。另先後因違反肅
    清煙毒條例案件，(1)經臺灣臺南地方法院八十年度訴字第二
    一四號判處有期徒刑四年三月，本院八十年度上訴字第九二
    七號駁回上訴確定，(2)又經臺灣臺南地方法院八十四年度訴
    字第十號判處有期徒刑三年六月，本院八十四年度上訴字第
    四一０號駁回上訴確定，(3)再經臺灣臺南地方法院八十四年
    度訴字第一四二八號判處有期徒刑三年六月確定，各案接續
    執行，而於九十三年十一月二十二日縮刑期滿執行完畢。仍
    不知悔改，於九十五年七月二十四日採尿回溯前七十二小時
    內之某時，在臺南市○區○○路二八八巷三十一號住處，以
    將海洛因摻入香煙點燃吸食方式施用海洛。嗣於九十五年七
    月二十四日下午二時四十五分許，在臺南市○區○○○路與
    復興路口，為警盤查查獲，扣得其所有海洛因一包（驗餘淨
    重０‧一三公克，空包裝重０‧四二公克），經其同意採尿
    送驗，結果呈嗎啡陽性反應，始悉上情。
三、案經臺南市警察局第六分局報請臺灣臺南地方法院檢察署檢
    察官偵查起訴。
    理    由
一、上揭犯罪事實，業據被告甲○○於原審及本院審理時供承不
    諱，且於案發時經警採取其尿液送驗結果，呈嗎啡陽性反應
    ，有長榮大學於九十五年八月十日出具之確認報告、送驗尿
    液及年籍對照表各一紙在卷足稽，扣案之白粉一包經檢驗結
    果，確含海洛因成分（驗餘淨重０‧一三公克，空包裝重０
    ‧四二公克），亦有法務部調查局九十五年八月二十九日調
    科壹字第０九五二三００六八五０號鑑定書附卷可憑（見一
    審卷第十二頁），被告自白與事實相符，事證明確。查海洛
　　因係嗎啡經化學合成之半人工合成品，毒性倍於嗎啡，其經
 　 吸食或施打入人體，經新陳代謝作用又可分解成嗎啡，故海
    洛因在進入人體後，均以嗎啡形態排於尿液中，故於吸食或
    施打海洛因之煙毒嫌疑犯尿液中，可檢出嗎啡毒性反應；又
    一般人施打海洛因後，八小時內約有百分之八十量於尿中排
    出，二十四小時後剩餘量之百分之九十再排出，七十二小時
    後仍有微量排出，而因人體代謝差異（即成癮者），其代謝
    時間慢，故於一百二十小時內（即五日內）利用較具公信力
    之儀器（如氣相層析質譜儀）仍「可能」被檢出，因而以施
    用前四日內施用之，應可以檢驗出毒品的反應，此有憲兵司
    令部八十年五月七日（八十）鑑驗字第一七四六號函說明存
    查在案。是依一般人施打海洛因之狀況，被告於九十五年七
    月二十四日為警查獲，其用海洛因之時間，應為於九十五年
    七月二十四日採尿回溯前七十二小時內之某時。按觀察、勒
    戒或強制戒治執行完畢釋放後，五年內再犯毒品危害防制條
　　例第十條之罪者，檢察官應依法追訴，為毒品危害防制條例
  　第二十三條第二項明文規定。被告前因施用毒品案件，經原
    審八十九年度毒聲字第二０八０號裁定送觀察、勒戒，因認
    有繼續施用毒品之傾向，原審八十九年度毒聲字第二四０三
    號裁定送強制戒治，復經原審八十九年度毒聲字第三六七一
    號裁定停止戒治，於九十年一月十八日出所，所餘戒治期間
    付保護管束，於九十年八月十四日保護管束期滿，臺灣臺南
    地方法院檢察署檢察官九十年度戒毒偵字第四五六號為不起
    訴處分確定，有臺灣高等法院被告前案紀錄表、臺灣臺南地
    方法院檢察署刑案資料查註紀錄表、不起訴處分書各一份在
    卷足參，被告於前次強制戒治執行完畢後五年以內再犯本件
    施用毒品犯行，自應依法論科。
二、查海洛因係屬毒品危害防制條例第二條第二項第一款所列之
    第一級毒品。核被告施用海洛因，係犯毒品危害防制條例第
    十條第一項施用第一級毒品罪。被告施用前後持有第一級毒
    品之低度行為，應為其施用之高度行為所吸收，不另論罪。
  　被告先後因違反肅清煙毒條例案件，(1)經原審八十年度訴字
    第二一四號判處有期徒刑四年三月，本院八十年度上訴字第
    九二七號駁回上訴確定，(2)又經原審八十四年度訴字第十號
    判處有期徒刑三年六月，本院八十四年度上訴字第四一０號
    駁回上訴確定，(3)再經原審八十四年度訴字第一四二八號判
    處有期徒刑三年六月確定，各案接續執行，於九十三年十一
    月二十二日縮刑期滿執行完畢，有前述前案紀錄表足佐，於
    五年以內再犯本件有期徒刑以上之罪，應依刑法第四十七條
    第一項規定論以累犯，並加重其刑。
三、原審予被告論罪科科，固非無見。惟本件僅被告於九十五年
    七月二十四日採尿回溯前七十二小時內之某時施用第一級毒
    品部分事證明確，其餘被告施用部分，即起訴事實自九十五
    年三月間某日起施用第一級毒品部分，除被告自白外，尚無
    其他證據足佐，詳如後述，原判決認被告在該時間所施用第
    一級毒品與論罪部分，為集合犯關係，論以包括一罪，自有
    未合。上訴人上訴意旨以被告另有下述併案施用毒品部分，
    認有接續犯關係，移送併案審理，為無理由，詳如後述；被
    告上訴意旨亦指摘原判決量刑過重。是原判決既有可議，自
    屬無法維持，應由本院撤銷改判之。爰審酌被告教育程度為
    國小畢業，智識程度不高，屢施用毒品，未能悔改，及犯後
    坦承犯行，態度良好等一切情狀，量處有期徒刑柒月，以資
    懲儆。扣案海洛因一包（驗餘淨重零點壹公克），屬第一
    級毒品，依毒品危害防制條例第十八條第一項前段規定宣告
    沒收銷燬之；上揭毒品之外包裝一個，係用於包裹毒品，防
    其裸露、潮濕，便於攜帶施用，且為被告所有，為被告供明
    在卷，併依刑法第三十八條第一項第二款規定宣告沒收。
四、公訴意旨另起訴被告除上述施用第一級毒品之行為外，並自
    九十五年三月間某日起至上述施用第一級毒品之日（九十五
    年七月二十四日採尿回溯前七十二小時內之某時）前，施用
    第一級毒品之事實。因此部分僅為被告自白，檢察官尚未提
    出其他積極證據佐證。按被告自白，不得作為有罪判決之唯
    一證據，仍應調查其他必要之證據，以察其是否與事實相符
    ，為刑事訴訟法第一百五十六條第二項明文規定。既查無其
    他積極必要之證據，例如前述之尿液檢驗報告、扣案之施用
    毒品之物品，足以證明被告此部分自白與事實相符，自難僅
    憑被告之自白，遽為被告此部分不利之認定，是被告此部分
    施用第一級毒品犯行，則屬無法證明。檢察官認被告此部分
    行為與前揭論罪部分為包括一罪關係，乃不另為無罪諭知。
五、檢察官移送九十五年度毒偵字第三０九一號併辦意旨：被告
    於九十五年十一月十五日上午十時四十分許，再為警查獲扣
    得海洛因一包，尿液檢驗結果呈嗎啡陽性反應，認被告自九
    十五年三月某日起至同年十一月十三日凌晨三時許止，在臺
    南市○區○○路二八八巷三十一號住處施用海洛因云云。
(一)公訴人移送併辦部分，以被告多次施用第一級毒品，與本件
    事實係出於同一犯意持續為之，為同一案件，應為起訴效力
    所及，提起上訴請求併予審理。然查被告行為後，刑法第五
    十六條連續犯之規定，業於九十四年一月七日修正公布刪除
    ，並於九十五年七月一日施行，按對於施用毒品者其每次施
    用毒品行為，原則上應認為均單獨成立一個犯罪行為（臺灣
    高等法院暨所屬法院九十五年法律座談會刑事提案第十三號
    研討結論參照），即每次施用毒品行為，均應該當毒品危害
    防制條例第十條規定之構成要件，因此施用毒品成癮者，其
    多次施用毒品行為，在犯罪認識上，其應存在有數個犯罪為
    是，要難認係出於同一之犯意之集合犯，或出於同一犯意持
    續為之接續犯，非為起訴效力所及。再查連續犯之廢止，其
    立法意旨乃於回歸連續犯數罪之本質，並考慮刑罰公平原則
    ，避免多次犯罪僅科以一次刑罰，引發鼓勵犯罪質疑，及犯
    罪次數與刑度輕重失衡之流弊，此為法界數十年來所凝聚，
    並落實為法律修正之共識，是倘於廢止連續犯之規定後，在
    與接續犯或集合犯概念不符之情形下，猶予以擴張適用，則
    集合犯或接續犯之概念終將重蹈連續犯之覆轍，連續犯廢止
    之目的將成泡影，刑法改革亦成空談（論述詳如後(二)），是
    公訴人移送併辦部分，認被告多次分別施用第一級毒品，與
    本件論罪之事實顯係出於同一犯意持續為之，為接續犯，為
    同一案件，提起上訴請求併予審理，尚為無理由。
(二)況我國過去司法實務從未認定吸毒為集合犯，且集合犯所認
    定基礎，施用毒品本質具有「成癮性」見解，祇是被告犯罪
    之主觀動機，成癮性不等於犯罪故意，成癮性也並非毒品罪
    之專有現象，其他如特殊性癖好之性犯罪（偷窺狂、戀童癖
    ）、或特殊偷竊犯罪（專偷女性內衣褲）也有成癮性現象。
    除非是時空密接的接續犯罪，否則難以僅因成癮性即可論以
    包括一罪。又罪數的認定，最重要精神是「充分清算原則」
    與「禁止雙重評價原則」，論罪既要充分顯露犯罪的不法內
    涵，又不能重複處罰淪於過苛。「集合犯」的立論基礎，在
    於將本質上重複發生的犯行，包括地評價為一罪，可免過苛
    處罰或雙重評價風險。然施用毒品犯罪，具有隱密性質，極
    少留下證據，偵查機關之舉證，主要是依賴科學鑑定之結果
    （驗尿報告、毛髮鑑定），如果沒有鑑定證據，縱然被告自
    白過去如何多次施用毒品，也難認定成立犯罪。所以即便被
    告吸毒成癮，能在嚴格證據主義下，被認定為犯罪者，也僅
    有最後一小部分犯行，絕大部分吸毒犯行都已淪為「犯罪黑
    數」，無從追究。因此，司法實務若針對吸毒犯行，各別論
    罪處罰，並無重複評價或過苛處罰之疑慮。反之，若採取「
    集合犯」概念，則有未能充分評價犯罪之缺失，等於是變相
    鼓勵吸毒犯罪，不論被警察查到多少次，到最後都是一條罪
    而已，所以『吸了被抓，抓了放人，放了再吸，吸了再被抓
    』重複循環，無所顧忌。
(三)併案部分係於九十五年十一月十五日查獲，上開本件係於九
    十五年七月二十四日查獲，查獲時間相距約四個月，並非短
    時間內密集所為，此部分能否認為係基於單一故意而生，實
    有疑問。被告雖謂其施用期間第一級毒品一天施用一、二次
    ，而併案之被告於九十五年十一月十五日查獲（採尿回溯前
    七十二小時內之某時）之前被告所自白施用毒品部分（即自
    九十五年三月某日起至同年十一月十三日凌晨三時許止）外
    ，查無其他積極必要之證據，例如尿液檢驗報告、或扣案之
    施用毒品之物品，足以證明被告自白與事實相符，自難僅憑
    被告之自白，遽為被告此部分不利之認定。又被告既於本件
    九十五年七月二十四日犯行敗露，又接受驗尿及警訊偵查，
    釋放後本應潔身自愛，對毒品有所警惕才是，縱有犯意也是
    另外萌生所致。若吸毒者藉口「延續單一犯意」而放肆吸毒
    ，事後向法院要求僅能論以包括一罪，並非此次刑法刪除連
    續犯之初衷。
(四)刑法既於九十五年七月一日施用後刪除連續犯，倘如贊同將
    吸毒案件認定為「集合犯」，足可使連續犯之審判死而復活
    ，無異承認連續犯狀態繼續適用，尚非立法者之原意。故公
    訴人移送併辦部分，應予退回由檢察官另行偵辦，併此說明
    。
據上論斷，應依刑事訴訟法第三百六十九條第一項前段、第三百
六十四條、第二百九十九條第一項前段，毒品危害防制條例第十
條第一項、第十八條第一項前段，刑法第十一條前段、第四十七
條第一項、第三十八條第一項第二款，判決如主文。
本案經檢察官徐松奎到庭執行職務。
中　　華　　民　　國　　96　　年　　2     月　　7   　日
            刑事第一庭審判長法官　黃　崑　宗
                            法官　王　明　宏
                            法官　蔡　長　林
以上正本證明與原本無異。
如不服本判決，應於收受本判決後十日內向本院提出上訴書狀。
其未敘述上訴理由者並得於提起上訴後十日內向本院補提理由書
狀（均須按他造當事人之人數附繕本）「切勿逕送上級法院」。
　　　　　　　　　　　　　書記官　李　培　薇
中　　華　　民　　國　　96　　年　　2     月　　8   　日
附錄本案論罪科刑法條全文：
毒品危害防制條例第十條第一項：
　施用第一級毒品者，處六月以上五年以下有期徒刑。
